【裁判字號】    90,台上,5610
【裁判日期】    900913
【裁判案由】    常業詐欺
【裁判全文】
最高法院刑事判決                                九十年度台上字第五六一○號
    上訴人  甲 ○ ○
            乙 ○ ○
            丙○○○
右上訴人等因常業詐欺案件，不服台灣高等法院台中分院中華民國八十八年七月十三
日第二審判決（八十八年度上訴字第一○三七號，起訴案號：台灣台中地方法院檢察
署八十八年度偵字第一七九二號），提起上訴，本院判決如左：
    主  文
原判決撤銷，發回台灣高等法院台中分院。
    理  由
本件原判決認定上訴人甲○○、乙○○、丙○○○夥同綽號「麗芬」之成年女子，及
年籍不詳之成年男、女各一名，共同組成詐騙集團，或由丙○○○、甲○○、乙○○
一組，或由丙○○○與姓名年籍不詳之成年男、女各一名為一組，或由乙○○、甲○
○、綽號「麗芬」者為一組，共同基於意圖為自己不法所有之犯意聯絡，而以下列之
方式詐騙財物營生，並以之為常業。(一)、民國八十六年三月二十八日上午八時許，在
台中縣后里鄉○○村○○路與大興路口，由綽號「麗芬」之成年女子向紀蔡雲表示要
介紹紀蔡雲賺錢，而向紀蔡雲稱在旁邊之甲○○因父親中了六合彩新台幣（下同）一
千多萬元，甲○○要接濟老年人，有這麼好的事，不要放棄，同時乙○○即駕駛一輛
灰色自用小客車自動前來載紀蔡雲、「麗芬」、甲○○三人一起上車，上車後，「麗
芬」與甲○○即表示要看紀蔡雲之存款簿，並向紀蔡雲表示紀蔡雲如果領錢出來，甲
○○即可給一倍之金錢給紀蔡雲，紀蔡雲不疑有詐，且陷於錯誤隨取出存款簿與「麗
芬」、甲○○、乙○○共同前往郵局，由乙○○幫紀蔡雲填寫領款單一次，領取四十
萬元，另由郵局人員代寫提款單領取四十萬元，合計八十萬元，紀蔡雲再加上其本身
所持有之一萬元合計八十一萬元，交給「麗芬」、甲○○、乙○○三人，「麗芬」、
甲○○、乙○○三人得款後立即交付紀蔡雲一個袋子，向紀蔡雲誆稱袋子裡裝有現金
一百餘萬元，並在台中縣后里鄉○○路夜市讓紀蔡雲下車回家，紀蔡雲返家後隨即解
開袋子，發現袋子裡所裝之物是七瓶果汁而非現金，紀蔡雲始知受騙。(二)、八十八年
一月六日上午十時許，在台中縣豐原市今日市場附近，甲○○、丙○○○、乙○○三
人，又以相同之方式向張陳足詐得現金五萬元、金項鍊一條、金戒指二只、Ｋ金項鍊
一條及Ｋ金戒指一只。(三)、八十八年一月十一日上午八時許，上訴人等三人復以相同
之方式，在彰化縣二林鎮農會前，向陳洪素梅詐得現金五萬六千元、金項鍊一條、金
手鐲一個及Ｋ金戒指一只。(四)、八十八年一月十四日十二時許，丙○○○夥同不詳姓
名之成年男、女各一名，在台中縣豐原市信用合作社前，以相同之方式向陳王玉雲詐
得五萬元。(五)、八十八年一月十四日上午八時二十分許，上訴人等在台中縣后里鄉○
村路，又以相同方式向陳詐財，陳不知有詐，由上訴人等陪同返回家中拿取存摺
，至郵局欲領款交付，為陳之親人發現報警將上訴人等逮捕致未得逞，並扣得上訴
人等所有行騙所用偽裝現金之花布包飲料道具一只、詐騙之現金六十一萬五千元等情
。因而撤銷第一審關於乙○○、甲○○部分之判決，改判論處乙○○、甲○○共同常
業詐欺罪刑，並維持第一審論處丙○○○共同常業詐欺罪刑之判決，駁回丙○○○在
第二審之上訴，固非無見。
惟查(一)、共同正犯之成立除同謀共同正犯外，以有犯意之聯絡，與行為之分擔為要件
，而此項要件除應於事實欄內，詳加記載外，並應於理由內逐一說明其認定此項事實
所憑之證據及認定之理由，方足資為論罪科刑之根據，倘事實欄已有及而理由未加
說明，是理由不備，若理由已加說明，而事實欄無此記載，則理由失其依據，均難謂
為適法。原判決論上訴人等共同犯常業詐欺部分，事實欄亦記載：上訴人等夥同綽號
「麗芬」之成年女子及另已成年之不詳姓名男、女各一名，共同組成詐騙集團，或由
上訴人等三人一組，或由丙○○○與已成年之不詳姓名男女各一名為一組，或由乙○
○、甲○○與「麗芬」為一組，共同基於意圖為自己不法之所有之犯意聯絡，而以下
列之方式詐騙財物營生，並以之為常業等情。而理由內並未說明憑何證據認定上訴人
等共同組成詐騙集團，亦未說明上訴人等之間與「麗芬」及另不詳姓名之男、女，是
否有犯意之聯絡及行為之分擔，以及何以成立共同正犯，據上論結欄亦未引刑法第二
十八條，難謂無判決理由不備之違法。又第一審判決諭知丙○○○共同常業詐欺罪，
但理由內並未論述其是否為共同正犯，已有理由不備之違法，原判決未加以糾正，仍
予以維持，亦有未合。(二)、原判決事實欄記載上訴人等於八十八年一月十四日被查獲
時，扣得彼等詐騙所得之現金六十一萬五千元，但並未說明憑何證據認定該六十一萬
五千元是詐騙所得之贓款，且依原判決所認定之事實，彼等前後五次詐欺所得之現金
除八十六年三月二十八日詐騙紀蔡雲八十一萬元外，其餘合計僅十五萬六千元。而詐
騙紀蔡雲部分距被查獲時將近二年，其所得之贓款是否仍留存而未花用，非無疑義﹖
此攸關上訴人等是否尚有原判決附表所示之詐欺犯行﹖該款是否有此部分犯行所得之
款，自有詳予調查究明之必要。原判決對此未予調查釐清，亦有未洽。上訴人等分別
提起上訴，指摘原判決不當，非無理由，應認有撤銷發回更審之原因。原判決不另為
無罪諭知部分，基於審判不可分關係，併予發回。又上訴人等行為後，刑法第三百四
十條已於八十八年二月三日修正公布施行，並於同年月五日生效，原審於同年七月十
三日為判決時，未說明比較新舊法之適用，且仍引用罰金罰鍰提高標準條例第一條前
段，亦有可議。案經發回，更審時併應注意及之。
據上論結，應依刑事訴訟法第三百九十七條、第四百零一條，判決如主文。
中      華      民      國     九十     年      九      月     十三     日
                              最高法院刑事第四庭
                                  審判長法官  董  明  霈
                                        法官  丁  錦  清
                                        法官  林  茂  雄
                                        法官  王  居  財
                                        法官  張  祺  祥
      右正本證明與原本無異
                                              書  記  官
中      華      民      國     九十     年      九      月    二十一    日


司法院資訊處製作；財團法人民間司法改革基金會備份。
